【裁判字號】    92,上訴,1251
【裁判日期】    920918
【裁判案由】    違反醫師法等
【裁判全文】
臺灣高等法院高雄分院刑事判決                  九十二年度上訴字第一二五一號
    上  訴  人
    即  被  告  乙○○
    選任辯護人  蔡錫欽律師
                邱揚勝律師
    上  訴  人
    即  被  告  甲○○
右上訴人因違反醫師法等案件，不服臺灣高雄地方法院九十一年度訴字第八六一號中
華民國九十二年六月十日第一審判決（起訴案號：臺灣高雄地方法院檢察署九十一年
度偵字第三二七０號），提起上訴，本院判決如左：
      主  文
上訴駁回。
      事  實
一、乙○○係高雄縣大樹鄉○○○路一巷六號「乙○○牙醫診所」之負責人，於民國
    八十八年三月二十三日與中央健康保險局（下稱健保局）簽訂契約，辦理全民健
    康保險醫療業務，而為全民健康保險特約診所。詎乙○○明知甲○○未取得合法
    醫師資格，不得執行醫療業務，竟仍以每月新台幣（下同）二萬三千元之代價雇
    用甲○○，兩人並共同基於意圖為自己不法所有之概括犯意聯絡，在如附表所示
    之時間，連續多次在上開診所內，實際由甲○○單獨診治陳淑儒、潘國良、蔡彩
    煥、鄭明玉、黃美玟、蕭貴心、許水月、曾雲姿、高張團圓、尤鵬凱、黃明霞及
    陳淑玲等人，而執行醫療業務；而乙○○明知前揭陳淑儒等患者為甲○○所看診
    ，仍連續在業務上作成之乙○○牙醫診所病歷表上，紀錄為自己所看診之不實事
    項，嗣再將陳淑儒等人看診所需之費用，登載於其業務上作成之醫療費用表，執
    此不實之資料向健保局申報保險醫療費用給付而為行使，致健保局陷於錯誤，依
    上開契約約定為保險醫療費用之給付，共計詐得如附表所示之金額，足生損害於
    健保局對健康保險醫療之管理、保險醫療給付之正確性，並損及上開保險對象就
    診之權益。嗣經健保局發覺該診所申報保險醫療費用情形有異，而於九十年九月
    間，派員訪查陳淑儒等被保險對象始悉上情。
二、案經中央健康保險局函請臺灣高雄地方法院檢察署檢察官偵查起訴。
      理  由
一、訊據被告乙○○及甲○○；被告乙○○辯稱我原本請甲○○當助手，助手有特定
    之工作，當時我太太染重病，我比較忙要帶去看病，那時疏於注意管理，以前牙
    科助手允許之工作現在法律不允許，我不知情等語；辯護意旨則以證人陳淑儒等
    供述於原審供稱均與中央健康保險局訪查時所述不同，顯有瑕疵，如附表所示，
    應各只有部分為甲○○所為云云；被告甲○○對上揭事實均表示無竟見等語。
二、經查：
  (一)「乙○○牙醫診所」係於七十八年五月五日，在高雄縣大樹鄉○○○路一巷六號
    設立，而被告乙○○乃係領有合法執照之醫師，此有醫事服務機構基本資料表及
    診所開業執照影本附卷可按；被告乙○○於八十八年三月二十三日，與健保局簽
    訂契約，辦理全民健康保險醫療業務，而為全民健康保險特約診所，此亦有契約
    書影本在卷足憑。另被告乙○○以每月二萬三千元之薪資，雇用被告甲○○在其
    診所內工作，此亦為被告二人所不否認，此部分堪認為真實。
  (二)證人即患者陳淑儒、潘國良、蔡彩煥、鄭明玉、黃美玟、蕭貴心、許水月、曾雲
    姿、高張團圓、尤鵬凱、黃明霞及陳淑玲等人，於健保局人員訪查時均一致證稱
    ：都是甲○○獨自為我治療牙齒，甲○○在為我作治療時，旁邊並沒有其他醫師
    在旁協助等語明確；且健保局人員提示被告二人之照片供證人等人指認時，證人
    等亦均一致證稱：相片中之乙○○從來沒有為渠等治療過，渠等在該診所治療牙
    齒時，也從來沒有看過乙○○這個人等語（見偵查卷第九頁、第二十頁、第二十
    六頁、第三十四頁、第四十一頁、第四十九頁、第六十二頁、第七十一頁、八十
    一頁、第九十頁、第九十九頁、第一百一十三頁）；況被告二人與證人等僅係單
    純之醫病關係，雙方並無任何醫療糾紛，亦無其他嫌隙存在，此為被告二人及證
    人等均不否認，是證人等於健保局人員訪查時，實無作虛偽陳述而攀誣被告二人
    之必要，足見其等於健保局人員訪查時所為之陳述，堪以採信；是證人等均曾於
    附表所示之時間，單獨由被告甲○○看診而執行醫療業務一情，至為明確。
  (三)證人陳淑玲於原審調查時復證稱：去該診所看診時，並不是被告乙○○為其看診
    ，曾經由被告甲○○單獨看診過，看診過程中只有護士小姐在旁，是由被告甲○
    ○從頭到尾看診，其去看診時一開始醫生並沒有戴口罩，可以看到醫生的容貌，
    可以很確定不曾看過照片中之被告乙○○，其於接受健保局人員訪談時，所述均
    為真實等語（見原審九十一年六月十二日訊問筆錄）；證人尤鵬凱亦證稱：健保
    局人員問我什麼我就說什麼，筆錄內容實在，有在該診所見過被告甲○○，就我
    印象中我在受訪時所稱之醫生並非被告乙○○等語；證人潘國良亦證稱：接受健
    保局人員訪談時所述均係真實等語（均見九十一年八月二十三日訊問筆錄），益
    可證其等於接受健保局人員訪談時所作之訪談紀錄內容，應堪採信。
  (四)證人陳淑儒、黃明霞、鄭明玉、黃美玟、許水月、蕭貴心、高張團圓及曾雲姿等
    人，於原審調查時雖均翻異前詞，改稱其等均係由被告乙○○親自看診，而非由
    被告甲○○所看診云云，然查：
  證人陳淑儒於原審調查時證稱：「每次治療兩位都在」、「（問：為何訪談時均
    說是一個人幫你治療？）我是說陳醫師在旁邊幫我看」、「（問：誰以機器幫妳
    診療？）是陳醫師」云云（見原審九十一年五月三日訊問筆錄），證人黃明霞則
    證稱：「（問：有無給王醫師看過？）有的」、「（問：王醫師幫你看診時有無
    其他醫生在旁？）有的，陳醫師在旁邊」、「（問：有無健保局的人員去訪查？
    ）不清楚」、「（問：是否你所簽名？）好像是我簽的」、「（問：到底是不是
    你簽的？）應該是我簽的」云云（見原審九十一年七月三日訊問筆錄），則證人
    二人與其等在與健保局人員訪談時所述已有所差異，且證人陳淑儒先稱接受診療
    時，被告乙○○是在旁觀看，復稱係被告乙○○為其診治，所述前後矛盾，語焉
    不詳。而證人黃明霞之證述則言詞閃爍，避重就輕，且其尚證稱：當時健保局人
    員有提示被告乙○○之照片供其指認，而其當時即可看出照片上之人就是被告乙
    ○○，然原審訊問其：「為何當時沒有在乙○○之照片簽名，卻僅於甲○○之照
    片簽名？」證人黃明霞竟證稱：「我不知道」云云（見原審九十一年七月三日訊
    問筆錄），所述顯與常情有違，尚難採信。
  證人鄭明玉於原審調查時證稱：我就診時確實有兩名醫師在場，我接受健保局人
    員訪查時並沒有說只有一個人幫我看診，且當時我正在工廠上班，機器聲音很大
    ，我聽不清楚健保局人員在問什麼云云；證人黃美玟則證稱：就診時現場有兩位
    醫師，我記得是一位先幫我清洗牙齒、照Ｘ光，另一位才幫我抽神經，我接受訪
    查時沒有說只有一個人幫我看診，且當時我在上班，沒有仔細看過訪談紀錄云云
    ；證人許水月亦證稱：我都指定乙○○醫師幫我補牙，因為健保局人員訪談時只
    拿甲○○的照片給我指認，所以我才說是甲○○幫我看診，訪談時因小孩子在旁
    吵鬧，所以沒有仔細回答及看訪談紀錄云云（均見原審九十一年五月三日訊問筆
    錄）；而證人蕭貴心、高張團圓、及曾雲姿等人亦均證稱：是由被告乙○○為其
    等診療，其等並未認真看過健保局人員所作之訪談紀錄云云（見原審九十二年一
    月十四日訊問筆錄）。則證人等於原審調查時所述情節，不惟與其等接受健保局
    人員訪談時所述大相逕庭，且證人即製作訪談紀錄之健保局人員葉妙芬、李明誠
    於原審調查時亦結證稱：證人均很配合，老闆也沒有來催促他們回去上班，我們
    是在辦公室內進行訪查，旁邊並沒有機器吵雜的聲音，而且筆錄均有經過受訪者
    確認後才簽名等語（見原審九十一年七月二十四日訊問筆錄）；況一般政府機構
    訪查民眾製作訪談紀錄時，理應會找尋安靜、適宜之訪談場所，並於訪談紀錄製
    作完畢後，使受訪者核閱訪談紀錄是否與自己之陳述相符，且參以本件證人等均
    有於訪談紀錄之最末欄處親自簽名，而訪談紀錄中如有更、刪之處，證人等亦均
    有在旁簽名，足見證人等均已詳閱過訪談紀錄之內容；又證人高張團圓及曾雲姿
    於原審調查時亦均證稱：其等於接受健保局人員訪談時所述均屬真實，只是未詳
    閱紀錄之內容等語（見原審九十二年一月十四日訊問筆錄），衡以常情，健保局
    人員自不可能故意捏造受訪者之陳述內容，而誣陷被告二人；綜前所述，證人等
    於受訪時之陳述內容，應與訪談紀錄之內容一致無訛。證人等於原審調查時方翻
    異前詞，應係事後迴護被告等之詞；況證人等接受健保局人員製作訪談紀錄之時
    間，乃係於九十年九月間，較之其等於原審調查時作證之時間，顯以製作訪談紀
    錄時距離接受治療之時間為近，對接受治療之印象自應更為鮮明，是其等於接受
    健保局人員訪談時所為之陳述，顯較於原審調查時所為之證述可採。
  又證人陳淑儒、曾雲姿及陳淑玲證稱：看健保局人員提示的那張照片，看不出是
    乙○○醫師云云（見原審九十一年五月三日、九十二年一月十四日訊問筆錄），
    然被告乙○○之容貌與健保局人員提供之照片相差無幾；況倘被告乙○○確有為
    證人等人施以治療，而被告乙○○又自承該診所內，僅有其一位醫師在為病患看
    診，則證人等應至少有數人對其稍有印象方是，然證人十人竟於健保局人員訪談
    時，均一致證稱：完全未見過照片中之被告乙○○等語明確，證人陳淑儒、曾雲
    姿及陳淑玲於原審所稱：認不出照片中之人為被告乙○○云云，顯亦係證人迴護
    被告乙○○之詞，實不可採。再證人高張團圓、蕭貴心及許水月於原審調查時竟
    證稱：健保局人員只拿一張被告甲○○的照片供其等指認，並未提示被告乙○○
    之照片云云（見原審九十一年五月三日、九十二年一月十四日訊問筆錄），然其
    等於訪查時已明確證稱：相片中之乙○○從來沒有為我治療過等語（見偵查卷第
    四十九頁、第六十二頁、第八十一頁），況健保局人員顯不可能僅於訪談證人高
    張團圓、蕭貴心及許水月三人時，故意不出示被告乙○○之照片供其等指認，是
    其等上開證述，更不可採。
  (五)此外，復有證人陳淑儒、潘國良、蔡彩煥、鄭明玉、黃美玟、蕭貴心、許水月、
    曾雲姿、高張團圓、尤鵬凱、黃明霞及陳淑玲等人之病歷表及醫事機構保險對象
    就醫期間歸戶表各十二份在卷可按。本件事證明確，被告二人之犯行均堪認定。
二、按執行醫療業務而收取醫療費用，唯具醫師資格者始得為之，無醫師資格而擅自
    執行醫療業務，縱提出健保給付之申請，其收取醫療費用縱有對價關係，究屬違
    法之行為，且其醫療品質不能與有醫師資格者相比，既為法之所禁而仍為之，並
    據以申請健保給付，即難謂無不法所有之意圖。又既以被告乙○○之名義與健保
    局簽約，則僅其有為健康保險之被保險人看診之權利與義務，亦僅由其為被保險
    人看診，始得向健保局請領醫療給付，則由不具醫師資格之被告甲○○為病患看
    診，卻以被告乙○○之名義申請醫療給付，自屬詐術，並使健保局不查而如數給
    付，已合乎詐欺罪之構成要件。再按被告二人行為後，醫師法第二十八條於九十
    一年一月十六日公佈施行，修正前醫師法第二十八條規定：「未取得合法醫師資
    格，擅自執行醫療業務者，處一年以上三年以下有期徒刑，得併科新台幣三萬元
    以上十五萬元以下罰金」；修正後刑度改為：「六月以上五年以下有期徒刑，得
    併科新台幣三十萬元以上一百五十萬元以下罰金」，比較新舊法結果，以舊法較
    有利於被告，依刑法第二條第一項但書規定，本件自應適用上開修正前之醫師法
    ，合先敘明。是核被告乙○○及甲○○所為，均係犯修正前醫師法第廿八條第一
    項未具醫師資格執行醫療業務罪、刑法第二百十六條、第二百十五條行使業務登
    載不實文書罪及刑法第三百三十九條第一項詐欺取財罪。被告二人就上開犯行間
    ，有犯意聯絡及行為分擔，俱為共同正犯。又被告等從事業務之人登載不實事項
    於業務上之文書後，進而持以行使，登載不實之低度行為應為行使之高度行為所
    吸收，不另論罪。被告二人行使業務上登載不實之文書及詐欺取財，先後各有多
    次犯行，時間緊接，所犯罪名相同，顯各係基於概括犯意為之，為連續犯，均依
    刑法第五十六條之規定以一罪論。被告二人所犯上開三罪間，有方法、目的之牽
    連關係，應從一重之詐欺取財罪處斷。
三、原審以被告二人罪證明確（原審附表就陳淑儒就診日期九十年五月二十二日申領
    保險醫療費用七百八十元部分，日期誤載為九十年五月二十三日；另就曾雲姿九
    十年五月十二日就診申領六百三十元部分，日期誤載為九十一年五月十二日，均
    應予補正），適用修正前醫師法第二十八條第一項，刑法第二條第一項但書、第
    十一條前段、第二十八條、第二百十五條、第二百十六條、第三百三十九條第一
    項、第五十五條、第五十六條，罰金罰鍰提高標準條例第一條前段，審酌被告二
    人素行尚佳，有臺灣高等法院被告全國前案紀錄表在卷可參，惟全民健康保險係
    屬於極重要之社會制度，國家及被保險人為此項制度所支出極龐大之費用，由未
    具醫師資格者擅自執行醫療業務以詐領醫療給付，除了影響就診病患之權益，更
    嚴重侵害全民健康保險制度之財務根基，所生損害重大，及犯後態度等一切情狀
    ，各量處有期徒刑一年四月，經核認事用法均無違誤，量刑亦稱允當，被告上訴
    意旨，以上詞及原審量刑過重為由，指摘原判決不當，為無理由，應予駁回。
據上論結，應依刑事訴訟法第三百六十八條，判決如主文。
本案經檢察官鄭增銅到庭執行職務。
中      華      民      國    九十二    年      九      月     十八     日
                              臺灣高等法院高雄分院刑事第五庭
                                  審判長法官  吳水木
                                        法官  洪慶鐘
                                        法官  趙文淵
右正本證明與原本無異。
不得上訴。
                                  法院書記官  吳新貞
中      華      民      國    九十二      年    十      月    十四      日
附錄：本判決論罪科刑法條：
刑法第二百十五條
從事業務之人，明知為不實之事項，而登載於其業務上作成之文書，足以生損害於公
眾或他人者，處三年以下有期徒刑、拘役或五百元以下罰金。
刑法第二百十六條
行使第二百十條至第二百十五條之文書者，依偽造、變造文書或登載不實事項或使登
載不實事項之規定處斷。
刑法第三百三十九條第一項
意圖為自己或第三人不法之所有，以詐術使人將本人或第三人之物交付者，處五年以
下有期徒刑、拘役或科或併科一千元以下罰金。
修正前醫師法第二十八條第一項
未取得合法醫師資格，擅自執行醫療業務者，處一年以上三年以下有期徒刑，得併科
新臺幣三萬元以上十五萬元以下罰金，其所使用之藥械沒收之。但合於左列情形之一
者，不在此限：
一、在中央衛生主管機關認可之醫院，於醫師指導下實習之國內醫學院、校學生或畢
    業生。
二、在醫療機構於醫師指示下之護士、助產士或其他醫事人員。
三、合於第十一條第一項但書規定者。
四、臨時施行急救者。
附表：
┌──────┬─────────────────┬──────────┐
│被保險對象  │就診日期                          │申請保險醫療費用    │
│（即患者）  │                                  │（新台幣）          │
├──────┼─────────────────┼──────────┤
│陳淑儒      │九十年五月二十二日、九十年六月二日│均為七百八十元      │
│            │、九十年七月二十日                │                    │
│            ├─────────────────┼──────────┤
│      │九十年五月二十三日                │六百三十元          │
│            ├─────────────────┼──────────┤
│            │九十年五月二十四日、九十年七月二十│均為一千零六十元    │
│            │一日                              │                    │
│            ├─────────────────┼──────────┤
│            │九十年七月十六日                  │二百三十元          │
│            ├─────────────────┼──────────┤
│            │九十年七月二十八日                │三百三十元          │
├──────┼─────────────────┼──────────┤
│潘國良      │九十年五月五日、五月七日          │均為一千零八十元    │
├──────┼─────────────────┼──────────┤
│蔡彩煥      │九十年六月五日                    │一千二百三十元      │
├──────┼─────────────────┼──────────┤
│鄭明玉      │九十年七月二日      │一千零八十元        │
│            ├─────────────────┼──────────┤
│            │九十年七月十三日                  │七百八十元          │
├──────┼─────────────────┼──────────┤
│黃美玟      │八十九年一月十七日                │一千二百十元        │
│            ├─────────────────┼──────────┤
│            │八十九年二月十日                  │一千三百六十元      │
├──────┼─────────────────┼──────────┤
│蕭貴心      │九十年一月八日                    │一千二百三十元      │
│            ├─────────────────┼──────────┤
│            │九十年一月三十一日                │六百三十元          │
│            ├─────────────────┼──────────┤
│            │九十年七月二日                    │七百八十元          │
├──────┼─────────────────┼──────────┤
│許水月      │九十年二月十日                    │七百八十元          │
│            ├─────────────────┼──────────┤
│            │九十年七月十四日                  │一千零八十元        │
├──────┼─────────────────┼──────────┤
│曾雲姿      │九十年一月四日                    │七百八十元          │
│            ├─────────────────┼──────────┤
│            │九十年一月六日                    │六百八十元          │
│            ├─────────────────┼──────────┤
│            │九十年一月三十日、九十一年二月七日│六百三十元          │
│            │、九十年五月十二日                │                    │
├──────┼─────────────────┼──────────┤
│高張團圓    │九十年三月一日                    │七百八十元          │
│            ├─────────────────┼──────────┤
│            │九十年七月十四日          │六百三十元          │
├──────┼─────────────────┼──────────┤
│尤鵬凱      │無法確定就診日期                  │無法確定            │
│黃明霞      │                                  │                    │
│陳淑玲      │                                  │                    │
└──────┴─────────────────┴──────────┘


司法院資訊處製作；財團法人民間司法改革基金會備份。
